【裁判字號】    96,簡上,608
【裁判日期】    970214
【裁判案由】    返還定金
【裁判全文】
臺灣臺北地方法院民事判決             96年度簡上字第608號
上  訴  人  甲○○
被上訴人    遠東國際商業銀行股份有限公司
法定代理人  丙○○
訴訟代理人  薛銘鴻律師
            林麗芬律師
            乙○○
                        號1樓
上列當事人間請求返還定金事件，上訴人對於中華民國96年8月
17日臺灣臺北地方法院臺北簡易庭96年度北簡字第6331號第一審
判決提起上訴，本院於民國97年1月24日言詞辯論終結，判決如
下：
    主      文
上訴駁回。
第二審訴訟費用由上訴人負擔。
    事實及理由
一、上訴人起訴主張：兩造於民國85年4月18日簽訂不動產買賣
    契約書（下稱系爭契約），由上訴人以新臺幣（下同）505
    萬元之價金，向被上訴人購買坐落桃園縣大溪鎮○○段內柵
    小段113-40地號土地及其上建物門牌號碼為桃園縣大溪鎮○
    ○○路49號（建號：同段626號）（整編後門牌：桃園縣大
    溪鎮○○○路○段7號）（下稱系爭房地），上訴人業於訂約
    時及同年8月12日分別交付部份價金各20萬元（合計40萬元
    ，下稱系爭價金）與被上訴人，至餘款則約定由上訴人分別
    於被上訴人向執行法院申請承受系爭房地前及上訴人申請貸
    款獲核撥時交付；同時雙方並約定，被上訴人於執行程序中
    承受訴外人李美玲所有之系爭房地時，若未能依自用住宅用
    地稅率課徵土地增值稅或系爭房地所有權人李美玲未能配合
    辦理申請之相關手續，則系爭契約無條件撤銷，被上訴人所
    收受價金無息退還與上訴人。嗣被上訴人於85年5月17日以
    系爭房地未能依自用住宅用地稅率課徵土地增值稅，系爭契
    約業已無條件撤銷為由，寄發存證信函通知上訴人前往辦理
    撤銷手續並領回系爭價金。準此，依民法第114條規定，系
    爭契約既經被上訴人撤銷應視為自始無效。即便被上訴人未
    行使撤銷權，系爭契約業因兩造合意解除而歸於消滅，則被
    上訴人應將已收受之系爭價金返還。詎料，上訴人依通知前
    往領取系爭價金時，竟遭被上訴人拒絕返還並故意拖延迄今
    。爰依法提起本件訴訟，並請求被上訴人應返還上訴人40萬
    元整及自85年4月18日起至清償日止，按週年利率5％計算之
    利息。
二、被上訴人則以：系爭契約其他特約事項(1)約定若系爭土地未
    能依自用住宅用地稅率課徵土地增值稅或李美玲未能配合辦
    理申請之相關手續，則買賣契約無條件撤銷，被上訴人所收
    價金無息退還與上訴人。核其性質係屬系爭契約所附之「解
    除條件」事由，若解除條件因解除事由未發生而不成就，則
    系爭契約確定發生效力，嗣被上訴人因執行程序延宕，遲至
    92年5月16日始承受系爭房地，且經桃園縣政府稅捐稽徵處
    大溪分處依自用住宅用地稅率核課土地增值稅，從而系爭契
    約業因解除條件不成就而確定發生效力，不因被上訴人曾於
    85年5月17日誤發通知撤銷而影響其效力。且系爭契約亦未
    經兩造合意解除而歸於消滅，是以上訴人仍有依約給付價金
    餘款之義務，惟經被上訴人屢次發函催告，上訴人則執前詞
    拒為給付，自構成給付遲延，被上訴人乃依民法第254條規
    定及系爭契約第17條約定，解除系爭契約並沒收系爭價金等
    語置辯。
三、原審為上訴人敗訴之判決。上訴人於本院上訴聲明為：(一)原
    判決廢棄；(二)上開廢棄部分，被上訴人給付上訴人40萬元，
    及自85年4月18日起至清償日止，按年息5％計算之利息；(三)
    第1、2審訴訟費用由被上訴人負擔。被上訴人於本院之答辯
    聲明則為：上訴駁回。
四、本件兩造不爭執事項：
（一）兩造於85年4月18日簽訂系爭契約，由上訴人以505萬元之
      代價向被上訴人買受系爭房地，並分別於系爭契約其他特
      約事項(1)約定：「本買賣乙方（即被上訴人）向法院申請
      本不動產承受手續時，李美玲小姐需向稅捐處申請按自用
      優惠稅率辦理土地增值稅核稅，屆時若李美玲小姐不符合
      自用優惠條件，或不配合辦理申請之相關手續，則本買賣
      無條件撤銷，乙方所收價款無息退還與甲○○。」、第17
      條第1項約定：「違約罰則：本約簽訂後，倘甲方（即上
      訴人）不買或未按約定日期付款時（價款倘以支票給付經
      提示未能兌現且經通知三日內未能以現金補齊者視同不付
      款），願將既付價款全部由乙方無條件沒收，抵作違約金
      外，並即解除本約。如乙方不賣或不照約履行應盡義務時
      ，亦應將已收價款如數退還與甲方，本約方得解除，各無
      異議。」等語。
（二）上訴人已交付系爭價款40萬元予被上訴人。
（三）被上訴人曾於85年5月17日發函通知上訴人要求於函到3日
      內辦理撤銷手續並無息領回所付之價款。
（四）上訴人分別於94年10月21日、同年12月12日寄送予被上訴
      人之存證信函表示「貴行向法院承受手續於85年至今約9
      年有餘，未按契約履行，本人多次與貴行聯絡，自用稅率
      條件未辦理，應按契約貴行無條件撤銷且無息退還支付價
      金，本人於94年10月17日查詢大溪稅捐機關，辦理自用稅
      率應李美玲本人方可辦理，且期間李美玲本人並未辦理自
      用優惠稅率，而貴行承受作業延宕本人無法接受，祈盼貴
      行按契約履行雙方權利義務」、「當地最近成交房屋價格
      之行情依然是法拍屋52坪也只有313萬，房屋坐落桃園縣
      大溪內柵路1段30號鐘先生買得，而台端之房屋40坪卻要
      賣505萬顯有失公平。當時契約簽定至今長達9年卻要求履
      行契約，更顯失公平。」。
（五）上訴人於95年8月29日向針對系爭契約之履約過程向消費
      者服務中心申訴時，依據其申訴內容要旨記載「4.16.向
      遠東銀行訂房屋，但屢經催其過戶一直沒能完成，一等等
      了10年才要我們過戶，但已過數年，時事變遷，我們已認
      為此標的物已不實用，且交易也喪失公平性。」。
五、兩造之爭點及論述：
    上訴人主張系爭契約經被上訴人於85年5月17日以系爭房地
    未能依自用住宅用地稅率課徵土地增值稅而無條件撤銷為由
    ，通知上訴人前往領回系爭價金，詎上訴人前往領取系爭價
    金時，竟遭被上訴人拒絕返還並故意拖延迄今，固為被上訴
    人所自承，惟就原告主張應返還價金40萬元等語，則以前揭
    情詞置辯。是本件應審究者為：(一)系爭契約其他特約事項(1)
    約定之內容性質為何；(二)系爭契約其他特約事項(1)所約定之
    事由是否業已發生而影響系爭契約之效力；(三)系爭契約是否
    於85年間即經兩造合意解除而消滅；(四)系爭契約是否業已消
    滅及被上訴人是否有權沒入上訴人所繳之定金。現就本件之
    爭點析述如下：
（一）系爭契約其他特約事項(1)約定之內容性質為何部分：
      按探求契約當事人之真意，應通觀契約全文，依誠信原則
      ，從契約之主要目的及經濟價值等作全盤之觀察，若契約
      文字，有辭句模糊，或文意模稜兩可時，固不得拘泥於所
      用之辭句，但解釋之際，並非必須捨辭句而他求，倘契約
      文字業已表示當事人真意，無須別事探求者，即不能反捨
      契約文字更為曲解（最高法院17年上字第1118號判例參照
      ）。次按，撤銷權之發生，係以法律行為有法定撤銷之原
      因事實存在為必要，並經撤銷權人行使撤銷權而使該法律
      行為溯及的歸於無效。而所謂條件，係當事人以將來客觀
      上不確定事實之成就或不成就，決定法律行為效力之發生
      或消滅之一種附款（最高法院94年度台上字第1609號判決
      意旨參照）。附解除條件之契約，於條件成就時，當然失
      其效力，而契約之解除則以解除權人行使解除權為必要，
      須以意思表示為之。經查：
    1.本件系爭契約其他特約事項約定：「本買賣乙方向法院申
      請本不動產承受手續時，李美玲小姐需向稅捐處申請按自
      用優惠稅率辦理土地增值稅核稅，屆時若李美玲小姐不符
      合自用優惠條件，或不配合辦理申請之相關手續，則本買
      賣無條件撤銷，乙方所收價款無息退還與甲○○」等語（
      見原審卷第19頁），兩造係以於簽訂系爭契約時，以無法
      預見「系爭房地移轉於被上訴人時係依自用住宅用地稅率
      抑或一般稅率核課土地增值稅」之不確定事實，作為契約
      效力存續與否之條件。
    2.上揭契約條款用語為「撤銷」，惟參諸契約所列系爭房地
      是否依自用住宅用地優惠稅率核課土地增值稅等事由，並
      非撤銷權發生之法定原因事實。此外，復觀諸契約併以「
      無條件撤銷」為契約之用語，益徵訂約之際當事人之真意
      ，係以「系爭房地移轉於被上訴人未能依自用住宅用地優
      惠稅率課徵土地增值稅」此一不確定事實發生時，無待兩
      造之意思表示，系爭契約效力即歸於消滅，而有別於解除
      權或撤銷權尚待當事人以意思表示行使後始發生撤銷或解
      除之效力，核其性質當屬系爭契約所附之解除條件。是以
      系爭契約效力是否消滅，端視條件成就與否，無涉則當事
      人之意思表示。上訴人主張系爭契約業經被上訴人撤銷而
      歸於無效，復未能說明系爭契約有何約定或法定撤銷之原
      因事實存在，則撤銷權既未曾發生，自不生系爭契約是否
      經撤銷而歸於無效之問題，從而上訴人上揭主張，洵屬無
      據。
（二）系爭契約其他特約事項所約定之事由是否業已發生而影響
      系爭契約之效力部分：
      又被上訴人抗辯系爭房地移轉於被上訴人時，係依自用住
      宅用地優惠稅率核課土地增值稅，系爭契約因解除條件事
      由不發生而確定生效，不因被上訴人曾誤函知上訴人系爭
      契約業已撤銷而受影響等語，業據其提出桃園縣政府稅捐
      稽徵處大溪分處94年8月17日桃稅溪壹字第0940009326號
      函、85年5月17日存證信函等件影本為證（見本院卷第23
      至25頁），並經原審依職權調閱臺灣桃園地方法院84年度
      執字第5680號卷，核閱屬實。是以系爭契約所附解除條件
      既不成就，縱被上訴人曾誤函知撤銷系爭契約，參以前述
      ，系爭契約效力仍確定發生，從而被上訴人上揭所辯，信
      屬可採。
（三）系爭契約是否業於85年間即經兩造合意解除而消滅部分：
      復按，所謂解除之契約，係契約雙方當事人，依合意訂定
      契約，使原屬有效之契約，自始歸於無效，亦稱合意解除
      。此乃依據契約自由原則之精神，契約之雙方當事人，當
      得再訂契約，使原屬有效之契約，歸於消滅，至於解除之
      契約其成立則應依民法第153條規定所定。經查：
    1.被上訴人雖於系爭契約所附之解除條件尚未成就前，即於
      85年5月17日寄發存證信函向上訴人要求於函到3日內辦理
      撤銷手續並無息領回所付之價款。被上訴人前該存證信函
      雖可將其解釋為被上訴人一方向上訴人提出解除契約之要
      約，然上訴人除未於期限內向被上訴人承諾同意解除系爭
      契約外，更於同年8月12日繳納第2筆款項20萬元，此有交
      款備忘錄在卷可稽（見本院卷第37頁）。顯見上訴人並無
      同意解除系爭契約之意思。
    2.另參酌上訴人於94年10月21日、同年12月12日寄送予被上
      訴人之存證信函中分別表示「貴行向法院承受手續於85年
      至今約9年有餘，未按契約履行，本人多次與貴行聯絡，
      自用稅率條件未辦理，應按契約貴行無條件撤銷且無息退
      還支付價金，本人於94年10月17日查詢大溪稅捐機關，辦
      理自用稅率應李美玲本人方可辦理，且期間李美玲本人並
      未辦理自用優惠稅率，而貴行承受作業延宕本人無法接受
      ，祈盼貴行按契約履行雙方權利義務」、「當地最近成交
      房屋價格之行情依然是法拍屋52坪也只有313萬，房屋坐
      落桃園縣大溪內柵路1段30號鐘先生買得，而台端之房屋
      40坪卻要賣505萬顯有失公平。當時契約簽定至今長達9年
      卻要求履行契約，更顯失公平。」等語（分見原審卷第31
      、32，本院卷第54、55頁），及上訴人於95年8月29日向
      消費者服務中心申訴時，依據其申訴內容要旨記載「4.
      16.向遠東銀行訂房屋，但屢經催其過戶一直沒能完成，一
      等等了10年才要我們過戶，但已過數年，時事變遷，我們
      已認為此標的物已不實用，且交易也喪失公平性。」等語
      ，此有消費爭議申訴資料表附卷可參（見本院卷第56頁）
      ，前開存證信函及申訴表中均未提及系爭契約已於85年間
      合意解除，顯見上訴人於85年間並無同意解除系爭契約。
    3.綜上，上訴人並未於被上訴人約定之期限內同意解除系爭
      契約，且有繼續履約之行為，故上訴人於本院方主張系爭
      契約已於85年間經兩造合意解除而消滅，顯不足採。
（四）系爭契約現是否業經被上訴人解除而消滅，並有權沒入上
      訴人所繳的定金部分：
      參諸系爭契約約款第17條第1項約定「違約罰則：本約簽
      訂後，倘甲方（即上訴人）不買或未按約定日期付款時（
      價款倘以支票給付經提示未能兌現且經通知三日內未能以
      現金補齊者視同不付款），願將既付價款全部由乙方（即
      被上訴人）無條件沒收，抵作違約金外，並即解除本約。
      」（見原審卷第18頁），核其性質，係以兩造有債務不履
      行情事時，作為解除權發生事由及損害賠償額之約定。本
      件上訴人執前揭主張拒絕給付價金餘款，經被上訴人多次
      以存證信函催告後，仍拒為給付等情，業據被上訴人提出
      存證信函及其回執等件影本在卷可稽（見原院卷第28至37
      頁），並為上訴人所不爭執，則上訴人拒絕給付價金餘款
      之事實，應負債務不履行之給付遲延責任，足堪認定。從
      而，被上訴人以上訴人給付遲延為由及依系爭契約約款第
      17條約定，函知上訴人解除系爭契約並沒收系爭價金，洵
      屬有據。
六、綜上所述，本件上訴人主張不足採，被上訴人辯稱系爭契約
    既因解除條件不成就而確定生效，上訴人拒依系爭契約給付
    價金餘款並經被上訴人催告後依約解除契約並沒收系爭價款
    尚屬可信。是則上訴人主張系爭契約業經被上訴人撤銷或經
    兩造合意解除，致其得請求返還系爭價款，自屬無據。從而
    ，上訴人依系爭契約約定，請求被上訴人返還定金計40萬元
    ，為無理由，不應准許。原審為上訴人敗訴之判決，並無不
    合。上訴意旨指摘原判決不當，求予廢棄改判，為無理由，
    應予駁回。
七、因本件事證已臻明確，兩造其餘主張陳述及所提之證據，經
    本院斟酌後，認與判決結果不生影響，均毋庸再予論述，附
    此敘明。
八、據上論結，本件上訴為無理由，依民事訴訟法第436條之1第
    3項、第449條第1項、第78條，判決如主文。
中    華    民    國    97    年    2     月    14    日
                 民事第四庭    審判長法  官  劉坤典
                                     法  官  匡  偉
                                     法  官  黃柄縉
以上正本係照原本作成
不得上訴
中    華    民    國    97    年    2     月    14    日
                                     書記官  王黎輝


司法院資訊處製作；財團法人民間司法改革基金會備份。
